【裁判字號】    99,消債抗,46
【裁判日期】    990308
【裁判案由】    聲請更生程序
【裁判全文】
臺灣高雄地方法院民事裁定            99年度消債抗字第46號
抗  告  人  甲○○
上列當事人因消費者債務清理事件聲請更生，對本院於民國98年
12月31日所為98年度消債更字第1189號裁定提起抗告，本院裁定
如下：
    主  文
抗告駁回。
抗告程序費用新台幣壹仟元由抗告人負擔。
    理  由
一、抗告意旨略以：抗告人有不能清償債務情事，前已提出債權
    人清冊，以書面向最大債權金融機構台新國際商業銀行股份
    有限公司（下稱台新銀行）請求共同協商債務清償方案，於
    民國95年7 月間協商成立，自95年7 月起，分80期，利率0
    ％，每月10日償還新臺幣（下同）12,592元。原審以抗告人
    未能提出支付未成年子女扶養費用之證明與地下錢莊之借據
    及清償證明，依其現今收入約25,295元，扣除母親扶養費用
    與自己必要生活費用後，尚餘13,500元，應足以履行上開協
    商金額為由，駁回更生之聲請。然抗告人每月確實支付其未
    成年子女之扶養費用8,000 元，且抗告人母親扶養義務人為
    4 人，是抗告人需負擔之扶養費用應為2,457 元（9,829 ÷
    4 ＝2,457 ）而非1,966 元，原裁定顯有誤算；另抗告人於
    98年1 月間遭解雇，至同年5 月覓得工作，原裁定僅以抗告
    人98年5 月至9 月之薪資認定其平均收入為25,295元，顯與
    實情不符。以抗告人現收入約17,484元，扣除自己必要生活
    費用與扶養費用後，已有不能清償債務之情事。原審認抗告
    人並無不能清償之虞之情事，尚屬有誤，爰依法提起本件抗
    告，並聲明求為：原裁定廢棄，並准為更生之聲請等語。
二、按債務人與金融機構協商成立者，不得聲請更生或清算，但
    因不可歸責於己之事由，致履行顯有重大困難者，不在此限
    ；本條例施行前，債務人依金融主管機關協調成立之中華民
    國銀行公會會員辦理消費金融案件無擔保債務協商機制與金
    融機構成立之協商，準用前項之規定，消費者債務清理條例
    （下稱消債條例）第151 條第5 項、第6 項分別定有明文。
    衡諸債之關係係以當事人間之信賴關係為基礎，為社會經濟
    組織之重要支柱，故當事人於以法律行為追求自己之利益之
    際，亦應顧及對方之利益，並考量債權債務在社會上之作用
    ，本於誠實及信用之原則，行使債權及履行債務。是對於已
    陷入經濟上困境之消費者，若任其於惡性循環之債務窘境中
    自生自滅，將衍生嚴重之社會問題，難以維持安定之社會經
    濟秩序，故為兼顧債權人、債務人雙方之利益，對陷於經濟
    上困境之消費者，乃允其於消債條例施行後，得選擇以重建
    型之更生程序或清算型之清算程序清理其債務，藉以妥適調
    整債務人與債權人及其他利害關係人間之權利義務關係，保
    障債權人獲得公平受償，並謀求消費者經濟生活之重建復甦
    機會。惟對於已與金融機構協商成立，或於本條例施行前，
    已依金融主管機關協調成立之中華民國銀行公會會員辦理消
    費金融案件無擔保債務協商機制與金融機構成立協商之債務
    人，若非因不可歸責於己之事由，致履行顯有重大困難，僅
    係為圖謀減免債務，而不為債務之履行，自有違債權契約為
    誠信契約之本旨，故依消債條例第151 條第6 項準用同條第
    5 項前段之規定，不得聲請更生或清算，始能避免肇致道德
    危險。次按債務清償方案成立後，應由債務人按其條件履行
    ，如因事後發生情事變更，在清償期間收入或收益不如預期
    ，致該方案履行困難甚或履行不能，因不可歸責於己，始能
    准許債務人聲請更生或清算，以避免債務人任意毀諾已成立
    之協商，濫用更生或清算之裁判上債務清理程序。從而所謂
    「不可歸責於己之事由」，應係指客觀上聲請人之支出增多
    ，或收入、收益減少，非其成立協商時所能預期，諸如物價
    上漲而成本增加、家屬患病等以致支出增加，或因病無法工
    作、僱佣之公司倒閉或裁員、失業、減薪等以致收入減少，
    均屬之。
三、經查：
  (一)抗告人於95年7 月依「中華民國銀行公會會員辦理消費金融
    案件無擔保協商機制」與各該無擔保債權銀行協商成立，並
    約定抗告人應自95年7 月起，分80期，利率0%，每月10日以
    12,592元依各債權銀行債權金額比例清償各項債務，至全部
    清償為止，惟抗告人並未繳款，即自95年8 月起判定毀諾等
    情，有台新銀行民事陳報狀、無擔保還款計畫書等件在卷可
    憑（見原審卷第131 至134 頁），此部分之事實，應認真實
    。是本件首應審酌抗告人於95年間毀諾時，是否有因不可歸
    責於己之事由，致履行顯有重大困難之情形，而其判斷依據
    亦應以抗告人毀諾時即95年間所得，為判斷是否足以負擔協
    商款之依據，而非依事後或現在為準據。
  (二)抗告人95年間平均收入約30,000元，96年、97年之收入分別
    為274,946 元、264,443 元，98年5 至9 月間之薪資分別為
    31,356元、23,240元、25,167元、21,811元、24,901元，此
    有抗告人陳報狀、收入狀況說明書與98年5 至9 月薪資單附
    卷可憑（見原審卷第5 、9 至10、22、18至21、111頁）。
  (三)按負扶養義務者有數人而其親等同一時，應各依其經濟能力
    ，分擔義務；夫妻互負扶養之義務，其負扶養義務之順序與
    直系血親卑親屬同；負扶養義務受扶養權利者，以不能維持
    生活而無謀生能力者為限。前項無謀生能力之限制，於直系
    血親尊親屬，不適用之；因負擔扶養義務而不能維持自己生
    活者，免除其義務。但受扶養權利者為直系血親尊親屬或配
    偶時，減輕其義務；扶養之程度，應按受扶養權利者之需要
    與負扶養義務者之經濟能力及身分定之，民法第1115條第3
    項、第1116條之1 、第1117條、第1118條、第1119條分別定
    有明文。查抗告人之父親劉水勝係42年7 月20日生，96年、
    97 年 所得分別為472,194 元、540,174 元，平均每月約
    39,349 元 、45,015元，名下有土地1 筆、田賦2 筆、汽車
    1 部，有戶籍謄本、財政部台灣省南區國稅局96年、97年度
    綜合所得資料清單、財產歸屬清單附卷可按（見原審卷第23
    、114 至116 頁），劉水勝並無不能以自己財產維持生活之
    情形，抗告人即無支付劉水勝扶養費之必要。又抗告人之母
    親李璟利係43年10月9 日生，96年、97年度均無所得資料，
    名下有房地各1 筆，均設有抵押權，亦有上開戶籍謄本、財
    政部台灣省南區國稅局96年、97年度綜合所得資料清單、財
    產歸屬清單在卷可按（見原審卷第117 至119 頁），是李璟
    利不能以自己之財產維持生活而需由抗告人扶養之情形，堪
    予認定。李璟利除抗告人外另有3 名扶養義務人，業據抗告
    人陳報明確，有家族系統表為憑（見原審卷第80頁）。而劉
    水勝、抗告人之96年、97年度所得已如前述，至劉育栗96年
    、97年度所得分別為290,855 元、323,807 元；劉連泰96年
    、97年度所得分別為397,133 元、498,065 元是渠等宜按經
    濟能力及負債情形分擔扶養費用，則抗告人應按1/5 之比例
    分擔李璟利之扶養費用，又李璟利現居於高雄縣，以內政部
    社會司所公告95年度台灣省每人每月最低生活標準9,210 元
    （99年則為9,829 元），抗告人應負擔李璟利之扶養費用於
    1,842 元（9,210 ÷5 ＝1,842 ）之範圍內【99年則為1,96
    6 元（9, 829÷5 ＝1,966 ，元以下四捨五入）】方屬合理
    。
  (四)抗告人另主張每月支出其未成年子女劉建君之扶養費用，然
    劉建君之扶養義務人除抗告人外，另有母親林青瀅，而劉建
    君與其母林青瀅同住於高雄縣，有戶籍謄本附卷可按（見原
    審卷第50頁），以前開95年度每人每月最低生活費用9,210
    元（99年則為9,829 元）計算，抗告人需負擔劉建君之扶養
    費用不應逾4,605 元（9,210 ÷2 ＝4,605 ）之範圍【99年
    則為4,915 元（9,829 ÷2 ＝4,915 ），元以下四捨五入】
    ，應可認定。
  (五)而抗告人業已負債達100 萬元以上，其本須以較低之標準生
    活而節忖開銷用以償債始符誠信，抗告人自不得以無負債人
    員之一般生活標準以上而同為要求，是以，抗告人之必要生
    活費，應以前開95年度每人每月最低生活費9,210 元（99年
    則為9,829 元）計算，逾此範圍自非必要費用。以抗告人95
    年間之所得30,000元，扣除自己每月最低必要生活費用、母
    親與未成年子女之扶養費用後，尚餘14,343元（30,000－9,
    210 －1,842 －4,605 ＝14,343），可供清償協商款項12,5
    92元，故本件協商成立時，並無不公平之情事存在，且抗告
    人於95年間毀諾時亦無履行協議顯有重大困難可言。又抗告
    人雖主張95年間毀諾時另需清償地下錢莊之借款，致協商款
    項履行困難云云，然抗告人僅提出數紙本票影本為證，並無
    提出借據、清償證明等證據以實其說，實難認抗告人於毀諾
    時確有該筆支出，是抗告人執此提起抗告，為無理由。
  (六)抗告人並無不可歸責於己之事由致履行困難之情形，業如前
    述，況以抗告人現今平均收入約25,295元，扣除自己每月必
    要生活費用與扶養費用後，仍餘8,585 元（25,295－9,829
    －1,966 －4,915 ＝8,585 ），可供清償債務，再參以現今
    銀行公會針對95年度銀行公會債務協商毀諾者提供「個別協
    商一致性方案」，以利債務人與金融債權人再次協商，抗告
    人仍非不得另與債權銀行重行協商其他可行之還款方案，抗
    告人現年34歲，有戶籍謄本在卷可憑，其距法定退休年齡65
    歲，尚有31年之工作能力，自尚不得認其已有不能償債務或
    有不能清償之虞之情事。
  (七)末按，抗告人另主張原裁定未審酌其98年1 月間失業，至同
    年5 月始覓得工作，僅以98年5 至9 月間之薪資遽認定現今
    平均收入為25,295元，顯與實情不符云云，惟抗告人自98年
    4 月起任職於民旭工業股份有限公司（下稱民旭公司），98
    年5 至9 月間平均薪資約25,295元，此有上開薪資明細可考
    。且依抗告人之勞工保險被保險人投保資料表所示（見原審
    卷第63至64頁），其任職於民旭公司之投保薪資為26,000元
    ，衡諸常情，勞保投保額應較實際薪資為低，從而，依抗告
    人之勞力、技術、資歷及上開說明以觀，抗告人有每月應有
    25,295元之工作收入能力，堪以認定，是抗告人執此提起抗
    告，亦無理由，併此敘明。
四、綜上所述，本件抗告人並無不可歸責之事由致履行困難之情
    事，且其現今之之情況尚非有不能償債務或有不能清償之虞
    ，依上開說明及規定，自難認其更生之聲請已具備消費者債
    務清理條例第151 條第5 項規定之要件，原裁定據此駁回抗
    告人更生之聲請，抗告意旨猶執前詞，指摘原裁定不當，為
    無理由，應予駁回。
五、據上論結，本件抗告為無理由，依消費者債務清理條例第15
    條，民事訴訟法第495 條之1 第1 項、第449 條第1 項、第
    95條、第78條，裁定如主文。
中    華    民    國    99    年    3     月    8     日
                  民事第三庭  審判長法  官  朱玲瑤
                                    法  官  陳宛榆
                                    法  官  洪能超
上為正本係照原本作成。
本裁定不得抗告。
中    華    民    國    99    年    3     月    8     日
                                    書記官  火秋予

司法院資訊處製作；財團法人民間司法改革基金會備份。
